【裁判字號】    95,勞簡上,50
【裁判日期】    951220
【裁判案由】    給付資遣費
【裁判全文】
臺灣臺北地方法院民事判決            95年度勞簡上字第50號
上  訴  人  英商麥理倫國際公證有限公司台灣分公司
法定代理人  甲○○
訴訟代理人  景熙焱律師
複代理人    胡美慧律師
被上訴人    乙○○
訴訟代理人  程巧亞律師
複代理人    侯雪芬律師
上列上列當事人間請求給付資遣費事件，上訴人對於中華民國九
十五年六月二十一日臺灣臺北地方法院臺北簡易庭94年度北勞簡
字第109號第一審判決提起上訴，本院於95年12月6日言詞辯論終
結，判決如下：
    主      文
上訴駁回。
第二審訴訟費用由上訴人負擔。
    事實及理由
一、被上訴人起訴主張：伊自民國（下同）90年11月1日起受僱
    於上訴人，每月薪資為新台幣（下同）41,000元，詎上訴人
    於94年4月間未經伊之同意即片面決定減薪10％，復於同年5
    月5日片面要求被上訴人及另一秘書（即訴外人范心怡）輪
    值加班，必需有1人於每天早上8時30分即在辦公室待命、有
    1人於每天晚上最後一個離開辦公室，且不發加班費，范心
    怡乃於同年月6日辦理離職，上訴人旋即通知並要求被上訴
    人當晚須最後離開辦公室。上訴人不依勞動契約給付工作報
    酬，並擅自延長工作時間，違反勞動法令或勞動契約，被上
    訴人乃於當日下午通知上訴人終止兩造間之勞動契約，並提
    起本訴，請求上訴人給付94年4月份減薪後不足之薪資4,100
    元及資遣費292,912元，共計297,012元及自起訴狀繕本送達
    翌日起至清償日止按年息5％計算之利息。（原審判決命上
    訴人應給付被上訴人151,017元，及自94年9月7日起至清償
    日止，按年息5%計算之利息，駁回被上訴人其餘之訴駁回。
    被上訴人未上訴，該部分不在本院審理範圍）。並聲明：上
    訴駁回。
二、上訴人則以：伊於94年3月16日之會議中即決定減薪10％，
    被上訴人當時在場並未反對，會後亦未提出異議，自是同意
    減薪之決定，且上訴人係適用勞動基準法（下稱勞基法）第
    30條之1、第32條所謂變型工時之事業，第1線看現場之人員
    均24小時待命，隨時準備出勤，故在公司加班係為常態，但
    加班除可報加班費外，並作為工作表現而於年終納入考績考
    慮，且依考績核發年終獎金，是被上訴人終止兩造間之勞動
    契約，顯無理由，上訴人自無需給付資遣費。倘認被上訴人
    終止系爭勞動契約合法有據，則不應將年終獎金41,000元、
    春節獎金235, 650元納入平均工資計算等語，資為抗辯。並
    聲明：(一)原判決不利於上訴人之部分廢棄。（二）前開廢
    棄部分，被上訴人在第一審之訴駁回。
三、兩造不爭執之事實：
  1.被上訴人自90年11月1日起受僱上訴人，自93年11月起至94
    年3月止每月薪資41,000元，但上訴人於94年4月29日僅發給
    被上訴人薪資36,900元，扣除勞保費、健保費後匯入被上訴
    人之帳戶35,781元水，上訴人另發給被上訴人之235,650元
    之考績獎金、績效獎金（此有被上訴人之中國信託商業銀行
    存款存摺、薪資條可稽，見原審卷第6至9頁、第112頁）及
    上訴人提出之各類所為扣繳暨免扣繳憑單明細表可佐（見原
    審院卷第100 至101頁）。
  2.上訴人於94年3月16日之會議中決定減薪10％（此有上訴人
    公司內部會議2005年第2次開會記錄1紙，見原審院卷第64頁
    ）可稽，上訴人並未於會前公布會議議程及內容為何，亦未
    經全體員工到場，被上訴人則曾與會，且未於會中及會後提
    出異議。
  3.上訴人復於同年5月5日要求被上訴人及訴外人即另一秘書范
    心怡輪值加班，需有1人於每天早上8時30分在辦公室待命、
    並有1人於每天晚上最後一個離開辦公室，且不發加班費，
    范心怡乃於同年5月6日辦理離職，上訴人即於同日通知並要
    求被上訴人當晚必須最後離開辦公室（此有被上訴人提出之
    電子郵件，見原審院卷第10頁、第11頁）可考。
  4.被上訴人於同年5月6日下午以電子郵件通知上訴人終止兩造
    間之勞動契約（見原審卷第12頁、第23頁之電子郵件）。
四、被上訴人主張上訴人應給付94年4月份減薪後不足之薪資及
    資遣費，則為上訴人所否認，是本件主要之爭點為：
  1.上訴人是否有片面減薪、未依勞動契約給付被上訴人工作報
    酬，並擅自延長工作時間等違反勞動契約之情事？被上訴人
    終止兩造間之勞動契約，是否合法有據？
  2.被上訴人之平均工資究為若干？年終獎金41,000元、春節獎
    金235,650元應否剔除？茲就前揭爭點分述如下：
(一)關於上訴人有無片面減薪部分：
  1.按工資為勞工因工作所獲得之報酬，勞基法第2條第6款定有
    明文。復按工資由勞雇雙方議定之。勞基法第21條第1項前
    段亦有明定。
  2.上訴人於94年3月16日之會議並未經全體員工到場，減薪乙
    節僅係上訴人總經理甲○○在會議中提出之建議等語，業經
    證人即上訴人之員工胡義沛於原審到場證述屬實（見原審卷
    第87至88頁），並為兩造所不爭執，應可信實。
  3.參之前開會議記錄所載內容：「會議進程一：報告事項，議
    題．．．。會議進程二：臨時動議或討論，議題．．．。會
    議進程三：陳小姐時間．．．，為節省成本有以下建議告知
    大家：a：賣車。b：移停車位。c：取消誤餐費申請。d：減
    薪10％。e：不排除裁員．．．。」等語，足證減薪乙節並
    非開會前事先擬定並於開會前數日通知各員工之正式議案，
    僅係上訴人之總經理甲○○於開會時臨時提出之建議。
  4.揆諸前開法條規定，工資既為勞工因工作所獲得之報酬，且
    需由勞雇雙方議定之，然被上訴人竟將致使勞工受有極大不
    利益之減薪事項，遽然於前開會議中以所謂之「陳小姐時間
    」臨時提出建議，復未舉證證明此項減薪之決定業經取得被
    上訴人之同意，即逕將被上訴人之工資予以減少10%，顯於
    法有違。
  5.上訴人雖辯稱被上訴人未表示異議，即係同減薪之決定云云
    。惟按沈默與默示意思表示不同，沈默係單純之不作為，並
    非間接意思表示，除法律或契約另有規定外，原則上不生法
    律效果。默示意思表示則係以言語文字以外之其他方法，間
    接使人推知其意思，原則上與明示之意思表示有同一之效力
    （最高法院86年度台上字第3609號裁判意旨參照）。本件被
    上訴人僅係單純之沈默，自難認係已同意此重大不利益之減
    薪決定。上訴人此部分所辯，洵無足採。
  6.上訴人未經被上訴人同意即予片面減薪之行為，核屬違反勞
    基法第14條第1項第5款雇主不依勞契約給付報酬之規定，被
    上訴人據此自得不經預告終止契約。
(二)關於上訴人擅自延長工作時間部分：
  1.按勞動基準法除因經營型態、管理制度及工作特性等因素適
    用時確有窒礙難行者，並經中央主管機關指定公告之行業或
    工作者外，適用一切勞雇關係，該法第3條第3項定有明文。
    次按勞動基準法第30條之1規定：「中央主管機關指定之行
    業，雇主經工會同意，如事業單位無工會者，經勞資會議同
    意後，其工作時間得依下列原則變更：．．．二當日正常工
    時達十小時者，其延長之工作時間不得超過二小時。三二週
    內至少有二日之休息，作為例假，不受第36 條之限制。．
    ．．。」、同法第32條規定：「雇主有使勞工在正常工作時
    間以外工作之必要者，雇主經工會同意，如事業單位無工會
    者，經勞資會議同意後，得將工作時間延長之。前項雇主延
    長勞工之工作時間連同正常工作時間，一日不得超過十二小
    時。延長之工作時間，一個月不得超過四十六小時。．．．
    。」甚明。上訴人於同年5月5日指示被上訴人及另一秘書范
    心怡應自同年5月6日起至同年月31日止輪值加班，每日需有
    1人於早上8時30分在辦公室待命、並有1人於每天晚上最後
    一個離開辦公室，且不發加班費之事實，有被上訴人提出之
    電子郵件（見原審院卷第10頁、第11頁）可考，並為上訴人
    所不爭執，信屬可取。
  2.上訴人雖辯稱其係勞基法第30條之1及第32條所謂變型工時
    之事業，在公司加班為常態，自有「變型工時」之適用，倘
    被上訴人否認其為保險業，則上訴人自屬「其他社會服務業
    」，根本無適用勞基法之餘地云云。惟查：
    (1)本件上訴人自承其係公證保險公司，復未舉證明其係經主
      管機關指定公告不適用勞基法之行業，依前揭勞基法第3
      條第3項之規定，其與被上訴人間之勞動契約關係，自有
      勞基法之適用。次查，上訴人亦未舉證證明其片面延長被
      上訴人工作時間之行為業經工會或勞資會議同意，則其延
      長被上訴人之工作時間，自與前開規定有違。
    (2)上訴人雖又辯稱倘被上訴人否認其為保險業，則上訴人自
      屬「其他社會服務業」，則無適用勞基法之餘地云云。惟
      查，所謂不適用勞基法之其他社會服務業係指「宗教、職
      業及類似組織（未分類其他組織中之國際交流基金會、教
      育文化基金會除外）、其他運動服務業中之體育團體（中
      類：九四、細類八七四九）」（見本卷第88頁、第89頁所
      附之行政院勞工委員會 (90)台勞動一字第0022451號函公
      告事項），上訴人乃營利公司，自非屬前述之「其他社會
      服務業」。是上訴人此部分所辯，仍無可取。
    (3)縱上訴人因受委任查勘日月光電子廠於94年5月1日發生之
      火災，而有使部分員工加班查勘之需要，然此並非兩造原
      所約定之勞動條件，況勞基法的規定係勞動條件之最低標
      準，被上訴人之職務係擔任秘書，並非需24小時待命，隨
      時準備出勤之第1線看現場之人員，是上訴人指示被上訴
      人應於每日早上8時30分在辦公室待命、晚上亦需最後一
      個離開辦公室，欠缺必要性及合理性，實難認係因應上訴
      人之經營所必需，並屬違反勞動契約及勞工法令，致有損
      害勞工權益之情形。準此，被上訴人依勞基法第14條第1
      項第6款規定，亦得不經預告終止契約。
(三)被上訴人終止勞動契約是否合法？
    按雇主不依勞動契約給付工作報酬，或雇主違反勞動契約或
    勞工法令，致有損害勞工權益之虞者，勞工均得不經預告終
    止契約。第17條規定於本條終止契約準用之。勞基法第14條
    第1項第5款、第6款、第4項分別定有明文。且依同法條第4
    項準用第17條規定，並得請求雇主給付資遣費。本件上訴人
    對被上訴人片面減薪及要求上訴人加班逾時工作之行為，不
    僅與法不符，且嚴重影響被上訴人之權益，一如前述，是被
    上訴人因此終止兩造間之勞動契約，並請求上訴人給付94年
    4月份減薪後不足之薪資4,100元及資遣費，即屬有據。
(四)被上訴人之平均工資究為若干？年終獎金41,000元、春節獎
    金235,650元應否剔除？
  1.被上訴人主張其工作年資為3年7個月，為被上訴人所不爭執
    ，應可信實。
  2.惟被上訴人主張其平均工資為81,743元，則為上訴人否認，
    並辯稱：被上訴人之平均工資僅為40,317元。經查：
    (1)所謂工資係謂勞工因工作而獲得之報酬；包括工資、薪金
      及按計時、計日、計月、計件以現金或實物等方式給付之
      獎金、津貼及其他任何名義之經常性給與均屬之。勞基法
      第2條第3款定有明文。依勞基法施行細則第10條規定：本
      法第2條第3款所稱之其他任何名義之經常性給與係指左列
      各款以外之給與，其第2款所規定之獎金係指：年終獎金
      、競賽獎金、研究發明獎金、特殊功績獎金、久任獎金、
      節約燃料物料獎金及其他非經常性獎金。足見工資須為經
      常性給與，且為勞動之對價，始足當之。倘雇主為改善勞
      工生活而非經常性之給與，或為單方之目的，給付具有勉
      勵、恩惠性質之給與，均非為勞工之工作給付之對價，與
      勞動契約上之經常性給與有別，應不得列入工資之範圍內
      。
    (2)原告於93年11月、12月、94年1月、94年2月、94年3月、
      94年4月之每月應領薪資為41,000元之事實，為兩造所不
      爭執，已如前述，自應據以計算平均工資。上訴人將94
      年4月之薪資以未經合意減薪後之36,900元計算，自無可
      取。
    (3)又被上訴人雖主張上訴人為外商公司，並無年終獎金之制
      度，依兩造勞動契約之約定，被上訴人之年薪應為13個月
      ，由上訴人於每年12月底給付第2個月之薪水云云，為上
      訴人否認，參之證人胡義沛於原審到場證述上訴人所發給
      者係年終獎金等語（見原審卷第89頁），亦為兩造所不爭
      執（本院卷第26頁背面），此外，被上訴人就此有利之事
      實，復未能舉證以實其說，是被上訴人主張上訴人並無年
      終獎金之制度，依兩造勞動契約之約定，被上訴人之年薪
      應為13個月云云，並無可採。上訴人辯稱其於93年12月30
      日發給被上訴人之41,000元（扣稅後為38,540元）為年終
      獎金等語，信屬可取，是此部分自不得列入平均工資之計
      算範圍內。
    (4)另被上訴人主張上訴人於94年2月1日發給之235,650元（
      扣稅後為221,511元）係屬考績獎金、績效獎金，應列入
      平均工資計算云云，同為上訴人否認，並辯稱該獎金為春
      節獎金等語。經核上開獎金並非計時、計日、計月、計件
      以現金或實物等方式給付之獎金，而係具有勉勵性質之給
      與，並非勞工勞動之對價報酬，與勞動契約上之經常性給
      與有別，自不得列入平均工資之計算範圍內。
五、按雇主依前條終止勞動契約者，應依左列規定發給勞工資遣
    費：一、在同一雇主之事業單位繼續工作，每滿1年發給相
    當於1個月平均工資之資遣費。二、依前款計算之剩餘月數
    ，或工作未滿1年者，以比例計給之。未滿1個月者以1個月
    計。又按所謂平均工資，係指計算事由發生之當日前6個月
    內所得工資總額除以該期間之總日數所得之金額。勞基法第
    17條、第2條第4款前段分別定有明文。又本件被上訴人於年
    5月6日終止系爭勞契約，自無94年7月1日實施前無該條例之
    之適用，核先敘明。查本件勞動契約終止當日前6個月每月
    應領工資41,000元，則被上訴人之平均工資計為41,000元，
    依被上訴人之工作年資3年7個月計算，則上訴人所應發給被
    上訴人之資遣費計為146,917元〔計算式為：41,000元X（3+
    7/12）= 146,917元，元以下4捨5入〕。
六、綜上所述，本件被上訴人主張為可採，上訴人所辯並無可取
    。從而，被上訴人請求上訴人給付94年4月份減薪後不足之
    薪資41,00元及資遣費146,917元，共151,017元，及自起訴
    狀繕本送達之翌日即94年9月7日起至清償日止，按年息5%計
    算之利息，為有理由，應予准許。原審判命上訴人如數給付
    ，並依職權宣告假執行，於法並無不合。上訴意旨指摘原判
    決不當，求予廢棄改判，為無理由，應予駁回其上訴。
七、本件事實已臻明確，兩造其餘攻擊或防禦之方法，經核於判
    決結果無何影響，爰不一一論述，附此敘明。
八、據上論結，本件上訴為無理由，依民事訴訟法第436條之1第
    3 項、第449條第1項、第78條，判決如主文。
中    華    民    國    95    年    12    月    20    日
                  勞工法庭  審判長法  官  吳光釗
                                  法  官  鄭佾瑩
                                  法  官  林振芳
以上正本係照原本作成。
本判決不得上訴。
中    華    民    國    95    年    12    月    20    日
                                   書記官  李淑芬


司法院資訊處製作；財團法人民間司法改革基金會備份。
